【裁判字號】    90,易,425
【裁判日期】    901126
【裁判案由】    偽造文書
【裁判全文】
臺灣士林地方法院刑事判決                            九十年度易字第四二五號
    公  訴  人  臺灣士林地方法院檢察署檢察官
    被      告  甲○○
    選任辯護人  吳秀菊
右列被告因偽造文書案件，經檢察官提起公訴（八十九年度偵字第五九七四號），本
院判決如左：
    主  文
甲○○明知為不實之事項，而使公務員登載於職務上所掌管之公文書，足以生損害於
公眾及他人，處拘役肆拾日，如易科罰金以參佰元折算壹日。
    事  實
一、甲○○與乙○○為同居關係，二人共有坐落臺北縣汐止市○○段社后下小段四○
    之三九地號及同地段四六五五建號（門牌號碼為臺北縣汐止市○○街五巷十一號
    四樓）之土地及建物。甲○○明知其所有之前開土地及建物所有權狀，於民國八
    十七年十一、十二月間某日，因乙○○以新台幣（下同）二百萬元向其購買上開
    房地之應有部份，並開立付款人陽信商業銀行、面額各一百萬元之支票二紙（嗣
    以華南商業銀行同面額支票二紙換回）給付價金，已於換票時將所有權狀交付乙
    ○○辦理過戶手續，並未遺失，嗣因上開支票屆期提示不獲付款，竟於八十八年
    七月六日向臺北縣汐止地政事務所謊報所有權狀遺失，並立具切結書申請補發上
    開土地及建物所有權狀，致使不知情之地政機關人員將前開土地及建物所有權狀
    遺失之不實事項，登載於其職務上所掌管之八十八年八月二十七日汐地字第三○
    八六八、三○八六九號通知公告內，並於公告期間三十日後，於八十八年九月三
    十日重新補發新權狀予甲○○，足以生損害於所有權狀持有人乙○○被追訴侵占
    脫離物罪嫌之虞及臺北縣汐止地政事務所對於所有權狀核發管理之正確性。
二、案經乙○○訴請臺灣士林地方法院檢察署檢察官偵查起訴。
    理  由
一、訊據被告甲○○固坦承有於前揭時間以遺失為由向臺北縣汐止地政事務所申請補
    發土地、建物所有權狀，為堅決否認有使公務員登載不實事項於公文書之犯行，
    辯稱：前開土地、建物所有權狀一直放於住處暗櫃內，住處地處偏僻，遭竊之事
    時有耳聞，在發現權狀不見時，即接納鄰居建議，為保護自己權利，而向臺北縣
    汐止地政事務所申請補發所有權狀；伊確實曾懷疑告訴人乙○○取走權狀，但因
    乙○○始終避不見面，透過友人聯絡亦找不到他，才去報遺失，伊沒有將權狀交
    給告訴人，直到開庭時，告訴人將權狀拿出來，才知道權狀被告訴人拿走云云。
    辯護人並以本案僅有告訴人之指訴，並無任何證人證明被告曾將權狀交予告訴人
    ，而公訴人僅以證人石雪玲之證詞與被告供詞有若干不一致，即反論被告有罪，
    顯違證據法則云云資為辯護。惟查：
  (一)臺北縣汐止市○○段社后下小段四○之三九地號土地及地上建物同地段四六五五
    建號登記被告分別共有二分之一，被告於八十八年七月六日以上開所有權狀遺失
    為由，向臺北縣汐止地政事務所申請補發所有權狀，該所之公務員即將該事項登
    載於其職務上所掌之八十八年八月二十七日汐地字第三○八六八、三○八六九號
    通知公告內之事實，業據被告自白不諱，核與告訴人乙○○指訴情節相符，並有
    臺北縣汐止地政事務所八十九年七月十八日八九北縣汐地一字第七○七五號函暨
    檢送之上開土地及建物登記簿謄本、土地登記申請書、登記清冊、被告所書立之
    切結書、印鑑證明、被告身分證影本等各一份在卷可稽。
  (二)又被告於八十八年七月六日申請所有權狀補發時，在切結書上載明遺失時間為八
    十八年一月一日，然被告於偵查中供稱：於八十八年三月退票時，找權狀不見了
    ，有告訴石雪玲，因退票，我發現是騙局才找權狀（參見偵查卷第五十七頁、第
    一○五頁反面）云云；於本院調查時改稱（八十八年）七、八月時始發現所有權
    狀遺失，約申請補發前半個月，應該是第二張支票退票時才發現，伊告訴鄰居商
    討如何解決（參見本院九十年十月十五日訊問筆錄）云云，前後所述不一，已難
    輕信。況倘被告認為所有權狀遺失，何以其供述失竊時間與切結書上所載之時間
    均不符？且證人石雪玲於偵查中證稱：被告於八十七年六月告訴伊所有權狀被偷
    （參見偵查卷第五十六頁反面）等語，與被告所述發現權狀不見之時間不同，且
    證人石雪玲於被告告知支票退票之事後，竟會聯想並提醒被告清查家中有無貴重
    物品遺失（參見證人石雪玲於本院八十九年度簡上字第一三七號給付票款事件於
    九十年二月十五日準備程序筆錄，偵查卷第一一五頁），亦反乎常情，益見被告
    所稱所有權狀遺失之不實。又其既認為所有權狀很重要，何以於失竊後卻遲至同
    年七月六日始向臺北縣汐止地政事務所申請補發？顯與常理有悖。再被告於本院
    調查時供稱：有懷疑是告訴人取走所有權狀，亦曾寄存證信函給他，請他處理支
    票之事（參見本院九十年十月十五日訊問筆錄），惟觀被告庭提之存證信函，並
    無隻字片語提及有關所有權狀遺失或遭竊之情，復未向告訴人確認是否係其取走
    所有權狀，此有該存證信函一紙附卷足參，如非被告已將所有權狀交與告訴人，
    何以至此？被告所稱懷疑告訴人取走權狀云云，顯與事實不符。
  (三)另查證人即告訴人、被告雙方友人徐宜凡於偵查中結證稱：「‧‧‧我曾去調解
    ，他們賣房子事我也知道，他們開二張票並換票的事，是陳（按指告訴人）要買
    回湖東街房子，是宋女（指被告）告訴我的，‧‧‧宋也說權狀有交給陳。‧‧
    ‧」、「（問：被告是否提起權狀事？）有，因他們分手要買回權利，是宋女告
    訴我的，我與陳沒有聯絡，我當時很同情宋小姐，我問送權狀是登記何人，她說
    不知道，而且說權狀在告訴人處，‧‧‧」、「（問是何時事？）是八十八年初
    ，他確實有告訴我權狀在陳處，但沒說原因，‧‧‧」、「（問：宋女是否提起
    賣房子經過？）有說要貳佰萬買回去，主要是要陳回來並要我找告訴人在支票上
    蓋章，完成發票手續，她說是買房子錢。」、證人戴國財亦證稱：「‧‧‧她（
    指被告）說要帶小孩去阿根廷，要把房子賣給陳，陳錢給她（二百萬支票）他也
    說有拿到票，‧‧‧」、「‧‧‧他們房子是以支票買的。」（見偵查卷第二十
    三頁反面、第二十四頁、第二十六頁、第五十二頁反面、第五十三頁）等語，核
    與告訴人指訴雙方買賣及交付所有權狀之過程相符，而證人徐宜凡、戴國財均係
    雙方友人，與被告復無宿怨，當無誣指之嫌，益徵被告所辯權狀遺失乙事，絕非
    事實。
  (四)按申請土地所有權狀或他項權利證明書補給時，應敘明其滅失之原因，檢附左列
    證明文件之一，經地政機關公告三十日並通知名義人，公告期滿無人就該滅失事
    實提出異議後補給之，土地登記規則第一百二十一條第一項定有明文。是申請補
    給土地所有權狀人只要敘明其滅失之原因，地政機關之公務員即有登載之義務，
    並依其所為滅失之申報予以登載。因此，被告使公務員將「不慎滅失」之不實事
    項登載於公告上，其行為即已該當於刑法第二百十四條使公務員登載不實罪之構
    成要件，而與公告完成與否、是否補給土地所有權狀無涉。被告辯稱其為前開土
    地、房屋之所有權人，其遍尋不著，乃申請地政機關補發所有權狀，此乃正當權
    利之行使，殊無使公務員登載不實之犯意云云。然查前開土地、房屋之所有權狀
    並未遺失，已如前所述。其以遺失為由向地政機關申請補發，使地政機關之公務
    員將「不慎滅失」之不實事項登載於公告上，被告有使公務員登載不實之犯意，
    應可認定。況且，被告使公務員將「不慎滅失」之不實事項登載於公告上，即足
    以生損害於所有權狀持有人乙○○有被追訴侵占脫離物罪嫌之虞及臺北縣汐止地
    政事務所對於所有權狀核發管理之正確性。
  (五)綜上所述，被告所辯無非卸責之詞，洵無足採，本件事證明確，其犯行堪以認定
    ，應依法論科。
二、核被告所為，係犯刑法第二百十四條之使公務員登載不實事項於公文書罪。爰審
    酌被告素行、犯罪動機、目的、手段，因不諳法令，不知應循合法途徑行使其所
    有權等一切情狀，量處如主文所示之刑。查被告犯罪後，刑法第四十一條業於九
    十年一月四日經立法院修正通過為：「犯最重本刑為五年以下有期徒刑以下之刑
    之罪，而受六個月以下有期徒刑或拘役之宣告，因身體、教育、職業或家庭之關
    係或其他正當事由，執行顯有困難者，得以一元以上三元以下折算一日，易科罰
    金。但確因不執行所宣告之刑，難收矯正之效，或難以維持法秩序者，不在此限
    。併合處罰之數罪，均有前項情形，其應執行之刑逾六月者，亦同。」，並於同
    年一月十日經總統公布，於同年一月十二日生效，比較新舊法之結果，上開法律
    修正對被告不生影響，依刑法第二條第一項前段規定，應適用裁判時法律即修正
    後之刑法第四十一條第一項前段諭知易科罰金之折算標準。
據上論斷，應依刑事訴訟法第二百九十九條第一項前段、刑法第二條第一項前段、第
二百十四條、第四十一條第一項前段、罰金罰鍰提高標準條例第一條前段、第二條，
判決如主文。
本案經檢察官簡靜玉到庭執行職務
中      華      民      國    九十      年     十一     月    二十六    日
                                  臺灣士林地方法院刑事第二庭
                                          法  官
右正本證明與原本無異。
如不服本判決，應於判決送達後十日內，向本院提出上訴狀。
                                          書記官
中    華    民    國      八十        年              月              日


司法院資訊處製作；財團法人民間司法改革基金會備份。
